臺灣嘉義地方法院民事判決
109年度訴字第861號
原      告  陳金樹  
訴訟代理人  湯光民律師

複代理人    林家弘律師

            劉昆銘律師



被      告  張樂儀  


訴訟代理人  劉烱意律師

複代理人    歐陽圓圓律師

上列當事人間請求返還不當得利事件，經本院於民國110年3月10
日言詞辯論終結，判決如下：
    主  文
被告應給付原告新臺幣壹拾萬壹仟陸佰陸拾伍元，及自民國一一
○年一月七日起至清償日止，按年息百分之五計算之利息。
原告其餘之訴駁回。
訴訟費用由被告負擔百分之十，餘由原告負擔。
本判決第一項得假執行，被告以新臺幣壹拾萬壹仟陸佰陸拾伍元
為原告供擔保後，得免為假執行。
原告其餘假執行之聲請駁回。　　
    事實及理由
壹、程序方面：
　　按訴狀送達後，原告不得將原訴變更或追加他訴，但擴張或
    減縮應受判決事項之聲明者，不在此限；不變更訴訟標的，
    而補充或更正事實上或法律上之陳述者，非為訴之變更或追
    加，民事訴訟法第255條第1項第3款及第256條分別定有明文
    。查本件原告原起訴請求被告應給付原告新臺幣（下同）1,
    096,693元，及自起訴狀繕本送達翌日起至清償日止，按週
    年利率百分之5計算之利息。嗣於民國（下同）109年12月25
    日具狀擴張聲明為被告應給付原告1,306,945元及自起訴狀
    繕本送達翌日起至清償日止，按週年利率百分之5計算之利
    息（見本院卷第49頁）。核原告前開所為，屬擴張應受判決
    事項之聲明，及補充事實上之陳述，依上開法條意旨，均應
    予准許。
貳、實體方面：
一、原告起訴主張：
（一）被告與原告女兒即訴外人陳婷文(下稱陳婷文)合夥經營餐
      飲事業，而原告為支持陳婷文創業之想法，即將所有坐落
      於嘉義市○○路○○段○○○段000地號部份土地、139-1地號全
      部土地，合計面積為57坪即188.43平方公尺（下稱系爭地
      號土地）出租予被告，兩造於107年1月15日簽定土地租用
      契約書（下稱系爭租賃契約），約定租賃期間自107年1月
      26日起至108年1月26日止，共計一年；並約定於上開租賃
      期間每月租金為1萬元。嗣兩造之系爭租賃契約於108年1
      月26日因租期屆滿而終止，原告即以民法第450條第1項、
      第455條規定請求被告應返還租賃物即系爭139-1地號土地
      ，並獲本院108年度訴字第109號判決確定在案。原告持上
      開判決及確定證明書向本院民事執行處109年度司執字第1
      2624號聲請強制執行並於109年12月1日點交完畢。
（二）兩造就系爭土地之租賃契約經上開判決認定於108年1月26
      日即告終止，並於109年12月1日點交完畢，是原告得依民
      法第179條第1項規定向被告請求自108年1月27日至109年1
      2月1日止相當租金之不當得利，分述如下：
　　1.兩造之土地租賃契約書記載之租用範圍雖為系爭139-1地
      號土地全部，惟從該契約(附件)之地籍圖謄本有明顯畫出
      使用系爭139地號土地部分，又從空照圖及拆除後現場照
      片可發現，被告所有鐵皮貨櫃屋確實有使用系爭139地號
      土地，是計算不當得利之範圍，應包含被告所占用系爭13
      9地號土地之部分及139-1地號全部土地，合計面積為57坪
      即188.43平方公尺。
　　2.又兩造之系爭租賃契約係原告為支持女兒陳婷文之創業想
      法而以人情意思收取1萬元，實不符市場行情，今為請求
      相當於租金之不當得利，在計算上當回歸一般行情，考量
      被告承租作為營業據點使用之面積高達57坪，係位於嘉義
      市仁愛路商業特區内所帶來之商機及經濟利益，其利益更
      遠大於「市場攤位之管理利益」，依最高法院100年度台
      上字第483號判決意旨所採見解，本件自無土地法第97條
      租金最高限額限制之適用，因此系爭土地應以該市場租金
      行情計算，亦即應以系爭土地之公告現值計算相當於租金
      之不當得利始為合理。故本件每月得收取之租金為67,521
      元【計算式：公告土地現值43,000元×租用面積188.43平
      方公尺×年息百分之10÷12個月=67,521元】，每日租金為2
      ,251元【計算式：67,521元÷30日＝2,251元】。
　　3.而被告於108年1月26日租賃契約終止後至109年2月止，仍
      持續按月匯款1萬元至原告帳戶，按系爭土地每月市場租
      金行情計算，原告每月得收取67,521元之租金，每日租金
      2,251元，已如前述，是自108年1月27日起至109年2月止
      ，共計12個月又4天，被告每月少匯款57,521元，經計算
      被告於上開期間共計少匯款699,256元【計算式：每月少
      支付57,521元×12個月＝690,252元，每日租金2,251元×4天
      ＝9,004元，共計690,252元+9,004元＝699,256元】。
　　4.另就109年3月起迄109年12月1日經強制執行程序點交完畢
      止，被告即未再匯款，故自109年3月份至109年11月止共
      計9個月，依系爭土地之市場租金行情每月67,521元計算
      相當於不當得利租金，是被告應支付原告上開期間租金共
      計607,689元【計算式：每月應支付67,521元(租金)×9個
      月＝607,689元】。
　　5.基上，本件請求被告應給付相當於租金之不當得利數額應
      為1,306,945元【計算式：699,256元+607,689元＝1,306,9
      45元】。
　　6.被告抗辯應以申報地價計算租金，惟由最高法院民事庭10
      0年度台上字第1801號判決理由可知單純以土地法第97條
      之申報地價來計算「相當於租金」之說法已非目前實務主
      流見解，而係須斟酌基地之位置，工商業繁榮之程度，承
      租人利用基地之經濟價值及所受利益等項，並與鄰地租金
      相比較，以計算受益人因使用租賃物而支付之對價，加上
      被告自提合夥契約可以證實四周商業活動尚屬頻繁有其商
      業利益，因此，原告主張當不應以土地法所定以申報總價
      最高租金行情限制，應採以公告土地現值作為計算不當得
      利之價額。退萬步言，兩種計價金額比較落差極大，為符
      合確實該處之租金行情，以作為本案不當得利計算之基礎
      ，應有必要就系爭土地確實市場行情為鑑定。
　　7.依目前實務及學說通說係依社會通念認為該利益之歸屬為
      不當得利損害之判斷，不以受損人有何使用計畫作為損害
      之認定，是以原告僅須就無法使用系爭土地而有相當於租
      金之損害即為已足，而無須就該系爭土地有使用計畫為舉
      證。
　　8.再查，從被告自認係待法院判決確認後始為著手返還系爭
      139-1地號土地，然仍持續營業至109年4月5日，故被告辯
      稱並無任何獲利之說並無礙其占有系爭139-1地號土地之
      事實，被告所辯無獲利之說以脫免不當得利之責顯然無據
      。　
（三）被告以其與陳婷文間之內部關係主張分擔不當得利，係誤
      解最高法院民事庭74年度台上字第2733號、89年度台上字
      第75號事實理由，實不可採：　　　
　　1.被告與陳婷文間簽立之有限合夥契約(下稱合夥契約)名雖
      為「有限合夥」，契約內容亦以有限合夥法所規定之「普
      通合夥人」、「有限合夥人」來分別被告與陳婷文間之責
      任，然因非係依據有限合夥法所成立之社團法人，是無有
      限合夥法規範之適用。
　　2.其次，從合夥契約書內容觀察，陳婷文依該契約僅就其出
      資額負有限責任，按照前開最高法院民事庭42年度台上字
      第434號判例所揭示，該契約應為「合夥契約」，是應按
      民法第668條規定合夥人之出資為合夥人全體之公同共有
      ，由於該契約為合夥契約，訴外人陳婷文為合夥人之一，
      當無疑問。
　　3.再者，系爭租賃契約書係由被告代表合夥團體對外與原告
      簽訂，然依契約之相對性，原告非該合夥契約之當事人，
      況系爭139-1地號土地雖在合夥契約有約定，然僅止於執
      行合夥業務之地點，並非合夥財產，無所謂合夥出資額公
      同共有之問題。況被告在109 年度司執字第12624號 強制
      執行事件，在109年10月6 日陳報執行標的，也就是系爭
      土地上的地上物已自行拆除完畢，並未抗辯系爭地上物為
      其與陳婷文所共有，也沒有抗辯地上物是合夥財產，因此
      被告與陳婷文的內部合夥關係，應該不能拘束原告。
　　4.又本件係以被告無法律上的原因占用原告所有系爭139-1
      地號土地，請求權基礎為不當得利，縱然因此有造成損害
      ，該損失係陳婷文得依據合夥契約請求損害賠償，亦僅為
      被告與陳婷文間如何承擔損失比例成數問題，與原告請求
      不當得利之要件並無相干。
　　5.綜上所述，被告主張應列陳婷文為共同被告，顯然混淆合
      夥與不當得利間之法律關係，按最高法院82年度台上字第
      3238號判決意旨、最高法院民事庭42年度台上字第434號
      判例旨見解，係因合夥財產具有公同共有之特性，強調固
      有必要共同訴訟，始符合當事人適格。而本件系爭139-1
      地號土地非合夥財產，原告亦非合夥人，本件不當得利請
      求並非合夥事務。故被告主張訴外人陳婷文應列為共同被
      告顯無理由。
（四）訴之聲明：
   1、被告應給付原告1,306,945元及自起訴狀繕本送達翌日起
      至清償日止，按週年利率百分之5計算之利息。
　 2、訴訟費用由被告負擔。　
　 3、原告願供擔保，請准為假執行之宣告。　　
二、被告則以：
（一）本件被告承租系爭土地，係因與陳婷文訂有有限合夥契約
      (下稱合夥契約)，存續期間為自契約成立日(即107年1月2
      6日)至112年1月2日之期間，原告主張兩造租期至108年1
      月26日屆至，則嗣後使用上開土地之人應尚有陳婷文，如
      原告主張本件被告受有相當於租金之不當得利，則陳婷文
      亦應列為本件被告，同負返還不當得利之責。
（二）原告就租金數額應計算錯誤：
　　1.原告所引用之土地法第105條準用同法第97條第1項之規定
      ，係以申報總價計算，惟原告卻以公告土地現值計算，顯
      有不當。經查，系爭土地之申報地價每平方公尺為1萬元
      ，公告土地現值則為每平方公尺43,000元，差距甚大。
　　2.系爭土地係位於仁愛路起始位置，該處以住宅區為大宗，
      雖有店家，尚難認屬商業地段，且被告承租前，該地係荒
      廢空地，並且閒置數年以上，可見原告就系爭土地並無積
      極利用，該地段亦非搶手地區。又參酌最高法院46年台上
      字第855號、68年台上字第3071號判例見解，租金之計算
      應以承租人利用基地之經濟價值及所受利益為斷。本件兩
      造前案即108年度訴字第109號民事判決於109年3月確定，
      認定被告應負返還土地之責，被告即結束營業，並開始為
      拆除行為。然，拆除土地上建物之工序，尚需與廠商聯絡
      、估價、安排工班，此段執行期間，被告並無獲得任何利
      益。綜合參酌各項因素及實務見解，系爭地段之租金，以
      申報地價百分之3計算，較為合理。是本件租金以申報地
      價百分之3計算，其租金為每月4,700元，每日為156元【
      計算式：申報地價10,000元×面積188平方公尺×年息3%÷12
      個月=4,700元，每日租金為156元】。
（三）縱認本件不當得利非固有必要共同訴訟，然本件陳婷文確
      實為不當得利之人，應各按其利得數額負責：　　　
　　1.本件因被告與陳婷文之合夥所在地設於系爭139-1地號，
      如原告稱被告係無權占用系爭土地且獲有不當得利，則陳
      婷文亦同屬無權占用系爭土地之人，被告與陳婷文既然同
      屬利得人，依最高法院民事庭74年度台上字第2733號及89
      年度台上字第75號判決見解，應各按其利得數額負責，實
      務上雖然沒有共同不當得利的概念，但是仍然可以依照利
      得的比例計算租金。至於利得數額則依系爭合夥契約第13
      條約定以總出資額計算比例即被告之利得為65%，陳婷文
      之利得為35%。
　　2.原告主張兩造租期至108年1月26日屆至，則自108年1月27
      日至109年11月之租金應為104,024元【計算式：22個月×4
      ,700元+4日×156元=104,024元】，而本件被告與陳婷文皆
      為不當得利之人，被告之利得為65%，故上開租金應僅有
      其中65%由被告負擔，即為67,615元(被告誤載為49,634元
      )。惟自108年1月27日起至今已陸續匯款共12萬元，此部
      分原告亦不爭執，則原告如受有損害，應已獲得填補，故
      原告為本件之請求，並無理由。　
　  3.另本件在土地租賃契約終止之後，確實是被告與陳婷文共
      同使用系爭土地，但因為前案的返還土地的主文，只有命
      被告返還土地，因此被告在執行程序過程，如果再提抗辯
      與陳婷文要共同拆除，並沒有任何法律上的理由，然而此
      當中確實是被告與陳婷文共同使用，此部分請參酌合夥契
      約書。
（四）並聲明：
    1.原告之訴駁回。
    2.訴訟費用由原告負擔。
    3.被告願供擔保請准宣告免假執行。
三、爭點事項：
（一）不爭執事項：
    1.兩造於107年1月15日簽訂土地租用契約書，原告將所有系
      爭139-1地號土地出租予被告，約定租賃期間自107年1月2
      6日起至108年1月26日止，共計一年。每月租金10,000元
      。原告於107年12月19日以存證信函通知被告表示不再續
      租之意思表示，故兩造之租約應於108年1月26日屆期終止
      ，原告以民法第450條第1項、第455條規定請求被告應返
      還租賃物即系爭139-1地號土地，並獲本院108年度訴字第
      109號判決確定在案。原告持上開判決及確定證明書向本
      院民事執行處109年度司執字第12624號聲請強制執行並於
      109年12月1日點交完畢。
　　2.被告自108年1月27日起至109年2月止，按月匯款1萬元予
      原告，共計12萬元。
（二）爭執事項：
      原告之請求是否有理由？若有？若干金額為適當？
四、法院之判斷
（一）原告主張與被告所訂土地租用契約書業已於108年1月26日
      屆滿，並經本院108年度訴字第109號判決返還土地確定在
      案，原告持上開判決及確定證明書向本院民事執行處聲請
      強制執行於109年12月1日點交完畢，故請求108年1月27日
      至109年12月1日止相當於租金之不當得利等情，被告則抗
      辯系爭土地為被告與陳婷文合夥經營餐飲店鋪所使用，不
      當得利之受益人為被告與陳婷文，被告僅需負擔65%之不
      當得利等詞，經查上開土地租用契約書為被告與原告所訂
      立，有該契約書可稽（本院卷第31至33頁），且判決返還
      土地之對象亦僅限於被告，有本院108年度訴字第109號民
      事判決書可佐（本院卷第15至28頁），在土地租用契約屆
      滿後未返還租賃物之不當得利受益人應係指承租人即被告
      ，至被告辯稱與陳婷文合夥經營餐飲店鋪，雖提出有限合
      夥契約書為證（本院卷第71至73頁），惟此內部關係並不
      得據引援用對抗出租人，被告此等抗辯，尚無可採。
（二）原告雖主張被告占用之土地包括嘉義市○○路○○段○○○段000
      地號部份土地、139-1地號全部土地等情，經查前開土地
      租用契約書僅記載139-1地號部分土地面積約為57坪，加
      以被告建於其上之餐飲店鋪業已拆除，亦無從確認被告實
      際占用土地之地號，復查兩造所訂上開土地租用契約書約
      明每月租金為1萬元，則被告因租約期滿未能返還租賃物
      之不當得利，亦應以每月1萬元為合理適當，雖原告主張
      因陳婷文係其女兒，方用便宜租金出租被告，系爭土地之
      不當得利應依土地公告現值之10%計算，每月為67,521元
      等詞，惟查原告既主張合夥係被告與陳婷文之內部關係，
      不得對抗原告，卻又稱因陳婷文關係便宜出租被告，顯自
      相矛盾，況原告主張不當得利應以土地公告現值百分之十
      計算，並無法律依據，尚非可採。
（三）被告雖辯稱應援引土地法第105條準用第97條規定：「城
      市地方房屋之租金，以不超過土地及其建築物申報總價年
      息百分之十為限。」，而以申報地價之3%計算，經查前揭
      土地之規定係規範租用土地建築房屋居住使用而言，被告
      租用系爭土地係作為餐飲店鋪商業使用，並不在上開規範
      範圍之內，且以申報地價10%計算，其租金為每月15,667
      元，【計算式：申報地價10,000元×面積188平方公尺×年
      息10%÷12個月=15,667元，元以下四捨五入】，故以兩造
      所訂租約每月1萬元之租金計算不當得利，亦屬合理，被
      告辯稱每月相當租金之不當得利僅有4,700元，尚無可採
      。
（四）基上說明，原告得請求被告給付108年1月27日至109年12
      月1日止相當於租金1萬元之不當得利，總計為221,665元
      【計算式：10,000元22月5日＝221,665元】。復查原告自
      認被告自108年1月27日起至109年2月止，按月匯款1萬元
      予原告，共計12萬元之事實，則被告尚應給付原告之不當
      得利為101,665元【計算式：221,665－120,000＝101,665】
      。
五、綜據上述，本件原告得向被告請求之不當得利為101,665元
    及自民國110年1月7日起至清償日日止，按年息百分之五計
    算之利息，於法有據，屬有理由，應予准許。惟原告逾上述
    範圍之請求，則屬無理由，不應准許，應予駁回之。
六、本件原告勝訴部分，所命給付之金額未逾50萬元，爰依民事
    訴訟法第389條第1項第5 款規定，依職權宣告假執行；同時
    並另依職權宣告被告為原告預供擔保，亦得免為假執行。至
    原告逾上述範圍所為假執行之聲請，亦已失所附麗，應併予
    駁回。
七、本件為判決基礎之事實已臻明確，兩造其餘主張陳述及其他
    攻擊防禦方法，核與本件判決結果均不生影響，無逐一論述
    之必要，附此敘明。
八、據上論斷，本件原告之訴為一部有理由、一部無理由，依民
    事訴訟法第79條、第389條第1項第5 款、第392條第2項，判
    決如主文。
中　　華　　民　　國　110　　年　　3　　月　　24　　日
                  民事第三庭 法　官　林芮伶
以上正本係照原本作成。
如不服本判決，應於送達後20日內，向本院提出上訴狀（須按對
造人數提出繕本），及表明上訴理由，並依上訴利益繳交第二審
裁判費。如委任律師提起上訴者，應一併繳納上訴費，否則本院
得不命補正逕行駁回上訴。
中　　華　　民　　國　110　　年　　3　　月　　24　　日
                             書記官　陳怡辰